【裁判字號】    96,重訴,134
【裁判日期】    970805
【裁判案由】    拆屋還地等
【裁判全文】
臺灣士林地方法院民事判決             96年度重訴字第134號
原      告  寅○○
訴訟代理人  繆璁律師
複代理人    甲○○
被      告  庚○○
                        樓
            丁○○
            己○○
            未○○
            丑○○
            丙○○
            子○○
                        樓
前列二人共同
訴訟代理人  呂思家律師
被      告  癸○○
            乙○○
                        號
前列二人共同
訴訟代理人  蘇衍維律師
複代理人    辰○○
被      告  巳○○
            午○○
            辛○○
            壬○○
            酉○○
                        5樓
            地○○
                        之1
            戌○○
                        號5樓.
            戊○○
            天○○
            亥○○
            申○○
上列當事人間請求拆屋還地等事件，本院於民國97年7 月22 日
言詞辯論終結，判決如下：
    主  文
原告之訴及假執行之聲請均駁回。
訴訟費用新台幣陸拾伍萬柒仟參佰玖拾貳元由原告負擔。
    事實及理由
甲、程序方面：
一、本件被告庚○○、丁○○、己○○、未○○、丑○○、巳○○、午○○、辛○○、壬○○、酉○○、地○○、戌○○、
    戊○○、天○○、亥○○、申○○未於言詞辯論期日到場，
    核無民事訴訟法第386 條各款所列情形，爰依原告之聲請，
    由其一造辯論而為判決。
二、按「訴狀送達後，原告不得將原訴變更或追加他訴。但有下
    列各款情形之一者，不在此限：一、被告同意者。二、請求
    之基礎事實同一者。三、擴張或減縮應受判決事項之聲明者
    。四、因情事變更而以他項聲明代最初之聲明者。五、該訴
    訟標的對於數人必須合一確定時，追加其原非當事人之人為
    當事人者。六、訴訟進行中，於某法律關係之成立與否有爭
    執，而其裁判應以該法律關係為據，並求對於被告確定其法
    律關係之判決者。七、不甚礙被告之防禦及訴訟之終結者。
    被告於訴之變更或追加無異議，而為本案之言詞辯論者，視
    為同意變更或追加。」民事訴訟法第255 條定有明文。本件
    原告寅○○於訴狀送達後追加原告卯○○、被告巳○○、午
    ○○、辛○○、壬○○、酉○○、地○○、戌○○、戊○○
    、天○○、亥○○、申○○，被告不同意原告追加原告及被
    告 (見本院96年9 月6 日辯論筆錄，卷一，第161 頁) 。則
    本件之追加應否准許，析之如下：
1、 就追加卯○○為原告之部分，被告不同意追加，而本件卯○○雖係系爭土地之共有人，惟係屬分別共有人，依民法第82
    1 條但書，共有人中之一人，得為共有人全體之利益，提起
    回復共有物之訴。既然分別共有人一人即得提起回復共有物
    之訴，顯非屬訴訟標的對數人必須合一確定之情形，本件其
    餘亦無符合民事訴訟法第255 條第1 項但書各款情形，故原
    告追加卯○○為原告，不應准許，由本院另行裁定駁回。
2、 至於追加被告巳○○、午○○、辛○○、壬○○、酉○○、
    地○○、戌○○、戊○○、天○○、亥○○、申○○之部分
    ，因原告起訴請求被告林興旺拆屋還地，惟林興旺業於民國
    49年間去世，而追加之被告與其餘之被告均係林興旺之繼承
    人或輾轉繼承人，故此項追加被告屬民事訴訟法第255 條第
    1 項第5 款之情形，自應准許對被告之追加。
乙、實體方面：
壹、原告部分：
一、陳述：
(一)原告寅○○繼承自其父陳錫慶共有之坐落台北市○○區○○
    段3 小段443 號土地，而為系爭土地之共有人之一，應有部
    分81分之2 ；茲原告發現：
 1、林興旺之繼承人庚○○、丁○○、己○○、未○○、丙○○
    、子○○、癸○○、乙○○、巳○○、午○○、辛○○、壬○○、酉○○、地○○、戌○○、戊○○、天○○、亥○○
    、申○○所共有門牌台北市○○街241 號之建物 ( 登 記為
    台北市○○區○○段3 小段376 建號)， 無權占有系爭土地
    如附圖所示A 面積107 平方公尺。
 2、被告癸○○所有門牌台北市○○街243 號之建物 (登記為台
    北市○○區○○段3 小段3217建號)， 無權占有系爭土地如
    附圖所示B 、C 面積共181 平方公尺。
 3、被告丑○○所有門牌台北市○○街245 號房屋 (未經保存登
    記)，無權占有系爭土地如附圖所示D 面積175 平方公尺。
 4、被告丙○○所有門牌台北市○○街247 號之建物 (未經保存
    登記)， 無權占有系爭土地如附圖所示E 、F 面積共168 平
    方公尺。
(二)原告為系爭土地之共有人，本於民法第767 條及821 條之規
    定，得為土地全體共有人之利益，請求被告將上述占用範圍
    內之地上物拆除，將土地返還原告及其他全體共有人；又被
    告占用系爭土地，受有相當於租金之利益，而土地所有人因
    此受有相當於租金之損害，爰本於民法第179 條之規定，請
    求被告給付原告及其他全體共有人起訴前5 年之不當得利。
二、聲明：
 1、被告庚○○、丁○○、己○○、未○○、丙○○、子○○、
    癸○○、乙○○、巳○○、午○○、辛○○、壬○○、酉○○、地○○、戌○○、戊○○、天○○、亥○○、申○○應
    連帶將坐落台北市○○區○○段3 小段443 地號土地上如附
    圖所示A 部分之地上物拆除，將占用面積107 平方公尺之土
    地交還予原告及其他全體共有人。並連帶給付原告及其他全
    體共有人新台幣 (下同)1,911,127 元 ，及自起訴狀繕本送
    達之翌日起至返還前項占用之土地日止，按月給付原告及其
    他全體共有人31,852 元。
 2、被告癸○○應將坐落台北市○○區○○段3 小段443 地號土
    地上如附圖所示B 、C 部分之地上物拆除，將所占用面積共
    181 平方公尺之土地交還予原告及其他全體共有人，並給付
    原告及其他全體共有人3,232,841 元，及自起訴狀繕本送達
    之翌日起至返還前項占用之土地日止，按月給付原告及其他
    全體共有人53,880元。
 3、被告丑○○應將坐落台北市○○區○○段3 小段443 地號土
    地上如附圖所示D 部分之地上物拆除，將所占用面積175 平
    方公尺之土地交還予原告及其他全體共有人，並給付原告及
    其他全體共有人3,125,675 元，及自起訴狀繕本送達之翌日
    起至返還前項占用之土地日止，按月給付原告及其他全體共
    有人52,095 元。
 4、被告丙○○應將坐落台北市○○區○○段3 小段443 地號土
    地上如附圖所示E 、F 部分之地上物拆除，將所占用面積16
    8 平方公尺之土地交還予原告及其他全體共有人，並給付原
    告及其他全體共有人3,000,648 元，及自起訴狀繕本送達之
    翌日起至返還前項占用之土地日止，按月給付原告及其他全
    體共有人50,011元。
 5、原告願供擔保，請准宣告假執行。
貳、被告方面：
一、本件被告庚○○、丁○○、己○○、未○○、丑○○、巳○○、午○○、辛○○、壬○○、酉○○、地○○、戌○○、
    戊○○、天○○、亥○○、申○○未於言詞辯論期日到場，
    亦未提出書狀作何聲明或陳述。
二、被告丙○○、子○○部分：
  (一)陳述：原告之起訴與最高法院44年台上字第667 號事件為同
    一事件，原告違背一事不再理而更行起訴，其訴不合法。被
    告所保管上述最高法院之訴訟文書，因台北市在五十餘年間
    數次遭強烈颱風侵襲造成水災，致該文書已不復存在。系爭
    大龍街241 號房屋非被告所建，其中權利三分之一仍登記為
    林興旺所有，至今未辦理繼承登記，被告非現在占有人；大
    龍街247 號房屋，被告非原始建築人，亦非原告所言之所有
    權人，故被告並非現在占系爭土地之人。
  (二)聲明：原告之訴駁回，如受不利判決，願供擔保請准宣告免
    為假執行。
三、被告癸○○、乙○○部分：
  (一)陳述：系爭土地係被告之祖父林興旺於台灣日據時期大正年
    間向原告之祖父陳培購買後，於上興建系爭4 棟房屋，並於
    大正12年 (即民國12年)2 月9日以門牌大龍街241 號房屋 (
    光復後門牌：蘭州街239 號)辦 理保存登記，於光復後，林
    興旺並繼續辦理保存登記而有建號，故被告並非無權占有。
    縱使被告無法提出林興旺向陳根培購買系爭土地之買賣契約
    ，惟系爭房屋既於台灣日據時期辦理保存登記，可推定系爭
    建物所共人曾於當時提出土地所有人之許可、同意或承諾之
    書面證件，而系爭4 棟房屋均為同時興建完成，雖僅大龍街
    241 號房屋經保存登記，其經土地所有人之許可乃屬不可區
    分，是其餘3 棟亦非無權占有。
  (二)聲明：原告之訴駁回，如受不利判決，願供擔保請准宣告免
    為假執行。
參、兩造不爭執部分：
一、原告寅○○繼承自其父陳錫慶共有之坐落台北市○○區○○
    段3 小段443 號土地，而為系爭土地之共有人之一，應有部
    分81分之2 。卯○○於起訴後之96年6 月8 日因買賣而成為
    系爭土地共有人，應有部分為81分之21。
二、系爭土地在台灣日據時期之地號為台北市大龍峒町貳百貳番
    。
三、系爭土地上有門牌號碼為台北市○○街241 號、243 號、24
    5 號、247 號四棟房屋，所占系爭土地之面積，如附圖所示
    。
 1、其中241 號房屋 (建號：台北市○○段○ ○段376 ─000 建
    號)登 記為林興旺 (已死亡)、 庚○○、丁○○、己○○、
    未○○所分別共有，現出租他人使用中。
 2、243 號房屋 (建號：同上小段3217─000 建號)登 記為癸○○所有，作住家使用中。
 3、245 號、247 號房屋，均尚無所有權之登記。
 4、245號房屋有丑○○設籍為戶長，現由承租人使用中。
 5、247號房屋有丙○○設籍為戶長，現部分由承租人使用中。
四、台灣日據時期登記資料記載大龍峒町202 番地號上有登記第
    7 、8 、9 、10號建物4 棟，其中登記第7 號建物係大正12
    年2 月9 日第1896號登記所有權人林周得，光復後即民國45
    年間登記門牌為台北市○○街239 號 (94年門牌更正為大龍
    街241 號)。 登記第8 、9 、10號等3 棟建物則係大正12年
    2 月9 日第1907、1908、1909號登記所有權人林興旺，光復
    後無登記紀錄，嗣96年10月4 日癸○○就前述日據時期登記
    第9 號之建物申辦登記大龍街243 號建物所有權人 (台北市
    建成地政事務所97年1 月22日函復要旨，本院卷二，92、93
    頁)。
五、林興旺之繼承系統表 (本院卷一，第86頁，即原證8)。
六、原告寅○○之被繼承人陳錫慶及其共有人陳錫銘、陳錫鍾，
    就系爭土地對林興旺提起竊占基地刑事案件，附帶民事訴訟
    請求返還基地；林興旺就該返還基地確定判決之再審判決提
    起上訴，經最高法院44年度台上字第667 號以其係不得上訴
    於第三審法院之事件，而裁定「上訴駁回」。
肆、兩造爭執事項：
一、本件之訴訟標的是否與最高法院44年台上字第667 號一案為
    同一事件？有無一事不再理之問題？
二、如無一事不再理之問題，被告是否無權占有系爭土地？
 1、被告是否有占有系爭土地？
 2、如被告有占有系爭土地，則被告占有之權源為何？
 3、被告占有之權源得否對抗卯○○？
三、如被告無權占有系爭土地，則本件不當得利之金額若干？
伍、得心證理由：
一、本件之訴訟標的是否與最高法院44年台上字第667 號一案為
    同一事件？有無一事不再理之問題？
    被告抗辯：原告寅○○之被繼承人陳錫慶及其共有人陳錫銘
    、陳錫鍾，於民國42年間就系爭土地對林興旺提起返還基地
    之訴，經最高法院44年台上字第667 號裁定「上訴駁回」，
    本件起訴違背一事不再理云云。經查前述最高法院之裁判書
    ，其內容略以：「上訴人 (即林興旺)對 於原法院就其因竊
    占基地刑事案件關於與被上訴人 (即陳錫慶、陳錫銘、陳錫
    鐘)請 求返還基地之附帶民事訴訟確定判決部分所為再審判
    決提起上訴查上訴人因竊占基地其刑事訴訟之第二審判決係
    依刑法第三百二十條第二項論罪科刑有卷附之刑事確定判決
    可據依同法第六十一條第二款之規定與刑事訴訟第三百六十
    八條所謂刑法第六十一條所列罪名之案件經第二審判決者不
    得上訴於第三審法院之情形相當則其對於原法院就將於已經
    判決確定之附帶民事訴訟所為再審判決亦應受刑事訴訟法第
    五百十條規定之限制不得向第三審法院上訴揆諸上開說明至
    為明顯茲上訴人竟向本院提起上訴自難認為合法。」 (全文
    無標點，判決書影本附本院卷二，第188 、189 頁)， 可見
    該裁定係就林興旺對台灣高等法院之再審判決提起之上訴，
    認為係不得上訴第三審之情形，而駁回其上訴，是該裁定並
    非實體上之裁判，則被告所提上開最高法院之裁定並無法證
    明系爭訴訟標的曾經實體之判決，而被告亦別無證明兩造間
    就系爭訴訟標的業經法院實體判決確定，則被告抗辯本件違
    背一事不再理云云，即不足取。
二、被告是否無權占有系爭土地？
 1、被告是否有占有系爭土地？
  (1)原告主張被告癸○○所有之系爭243 號建物占用原告共有之
    如附圖所示B 、C 部分土地之事實，為被告癸○○所不爭執
    ，且經本院現場履勘，並囑託地政機關測量屬實，製有土地
    複丈成果圖在卷可稽，則被告癸○○占有系爭土地如附圖B
    、C 所示，可堪認定。
  (2)原告主張被告丙○○所有系爭系爭247 號建物占用原告共有
    如附圖所示EF部分之土地、被告 (除丑○○外)共 有之系爭
    241 號建物占用原告共有如附圖所示A 部分之土地等情，固
    據提出戶籍謄本等件為證，惟被告丙○○、子○○則抗辯：
    其非系爭247 號、241 號建物所有權人，故並無占有系爭土
    地云云。經查：
  關於241 號房屋部分：241 號房屋登記為林興旺 (已死亡)
    、庚○○、丁○○、己○○、未○○分別共有，為兩造所不
    爭執，並有建物登記謄本附卷可參 (本院調解卷，證2 號)
    ，而被告丙○○為林興旺之長男、被告子○○為林興旺之螟
    蛉子，有戶籍謄本在卷可憑 (本院卷一，第98、88頁)， 故
    伊等本均係林興旺之繼承人之一，而被告 (除丑○○外) 既
    未證明已拋棄繼承而非系爭241 號房屋之共有人之一，或曾
    分割遺產而由他繼承人分得系爭241 號房屋，則被告 (除丑
    ○○外)均 因繼承而成為系爭241 號房屋之共有人之一。而
    系爭241 號房屋，經本院現場履勘，並囑託地政機關測量，
    係坐落在系爭土地如附圖A 所示部分，則自應認被告丙○○
    、子○○均占有系爭土地無誤，被告丙○○、子○○之抗辯
    ，殊不足取。原告主張被告，除被告丑○○外，均因係241
    號房屋之共有人而占有系爭土地如附圖A 部分，可堪認定。
  關於247 號房屋部分：現尚無所有權之登記，但前述臺灣日
    據時期總登記簿第8 、9 、10號三棟建物與登記第7 號 (登
    記所有權人為林周得，即林興旺之母)之 建物均位於台北市
    大龍峒町202 番地上，於大正12年2 月9 日保存登記為林興
    旺名義 (本院卷一，48、49頁)， 其中第7 號即現今之系爭
    241 號建物、第9 號即系爭243 號建物 (參不爭執事項四)
    。另本件經本院履勘現場，並囑託地政機關測量結果，系爭
    土地上僅有系爭241 、243 、245 、247 號四棟建物，正好
    與日據時期總登記第7 、8 、9 、10號之四棟建物相對應，
    可見系爭247 號房屋，即係日據時期保存登記為林興旺之房
    屋，則被告未舉證該房屋另由他人登記為所有權人之情形下
    ，自應認仍係林興旺所有，林興旺死亡後由被告 (除丑○○
    外)等 人繼承，被告子○○、丙○○亦未證明其已拋棄繼承
    或該繼承物已分割由他人取得，則被告子○○、丙○○仍係
    房屋之共有人之一，並占有房屋之基地。原告主張被告，除
    被告丑○○外，均因係247 號房屋之共有人而占有系爭土地
    如附圖E 、F 部分，可堪認定。
  (3)原告主張被告丑○○設籍於系爭245 號建物，為戶長，則被
    告丑○○占有系爭土地，如附圖所示D 之部分云云，被告丑
    ○○雖未到場爭執，亦未提出書狀作何抗辯，惟查：系爭24
    5 號房屋於台灣日據時期保存登記為林興旺所有，台灣光復
    後則尚無登記紀錄 (見不爭執事項四)， 則系爭245 號房屋
    ，於林興旺死亡後，應由其繼承人繼承為共有，而被告丑○○並非林興旺之繼承人，為原告所不爭執 (見原告提出之林
    興旺繼承系統表，不爭執事項五)， 則原告未舉證該245 號
    房屋另移轉為被告丑○○所有，尚難僅以丑○○設籍於系爭
    245 號房屋，即認為其係系爭245 號房屋之所有權人並占有
    系爭土地，尤以被告丑○○於本件訴訟中係經公示送達，顯
    見其並未實際居住於系爭245 號房屋，難認其確實占有系爭
    土地，是原告此部分之主張，不能採取。
 2、被告占有系爭土地之權源為何？
  (1)按「系爭土地為上訴人於民國四十五年至五十七年間自原地
    主購得，而建蓋於系爭土地上之系爭建物，為日據時代興建
    ，並經辦畢保存登記，依當時施行於台灣之日本民法及不動
    產登記法之規定，可推定系爭建物所有權人曾於當時提出土
    地所有人之許可、同意或承諾之書面證件。」，最高法院93
    年台上字第818 號判決參照。又本件經本院向地政機關函查
    系爭241 號等建物登記情形，據復以內政部所編印「臺灣土
    地登記制度之由來與光復初期土地登記之回顧」，關於「日
    本不動產登記法之登記程序要點」，其中「登記之申請」應
    由權利人及義務人會同申請 (法第25條至第31條)， 「有關
    文件」方面就登記原因須第三人之許可、同意或承諾時，應
    提出書面證件等各情，有臺北市建成地政事務所北市建地二
    字第09730081600 號函附內政部前述一書部分內容影本在卷
    可按(本院卷二，第92頁至123頁)。
  (2)本件原告主張被告占有系爭土地，而無正當權源等情，被告
    則抗辯系爭土地由林興旺在日據時期向陳培根 (陳錫慶之父
    )所 購買而於其上建屋四棟，故非無權占有，惟因台北市於
    五十餘年間遭強烈颱風侵襲，致相關物件已無存等語。經查
    ：本件系爭四棟房屋為台灣日據時期興建，並經辦畢保存登
    記，則依前揭說明，可推定系爭建物所有權人曾於當時提出
    土地所有人之許可、同意或承諾之書面證件，故雖被告現無
    法提出其先人確實曾購買系爭土地之證明，但至少當時土地
    所有人已同意在系爭土地上建築系爭房屋，被告抗辯非無權
    占有系爭土地，應認可採。
 3、被告占有之權源得否對抗原告卯○○？
    卯○○之被追加為原告部分，既經本院另行駁回，本項爭點
    ，即無庸論述。
三、綜上，原告並無證明被告丑○○占有系爭土地，其餘被告之
    占有系爭土地並非無權占有，則原告請求被告拆屋還地之訴
    之部分，為無理由，應予駁回；又被告既非無權占有系爭土
    地，則原告主張被告有不當得利之部分，亦無理由，應予駁
    回。原告之訴既經駁回，其假執行之聲請即失依據，亦應予
    駁回。
四、兩造其餘主張及所提證據，經審酌結果，與本院上開論斷無
    違，不予一一贅述。
陸、據上論結，本件原告之訴為無理由，依民事訴訟法第78條判
    決如主文。
中    華    民    國    97    年    8     月    5     日
                  民事第二庭  法  官  俞慧君
以上正本證明與原本無異。
如對本判決上訴，應於判決送達後20日內向本院提出上訴狀。
中    華    民    國    97    年    8     月    7     日
                              書記官  陳玉敏


司法院資訊處製作；財團法人民間司法改革基金會備份。
